臺灣南投地方法院民事裁定
110年度消債職聲免字第6號
債  務  人  白建益  
訴訟代理人  鄭聿珊律師(法扶律師)  
債  權  人  滙誠第二資產管理股份有限公司

法定代理人  莊仲沼  


債  權  人  臺灣土地銀行股份有限公司

法定代理人  何英明  
代  理  人  屈錫田  
債  權  人  國泰世華商業銀行股份有限公司

法定代理人  郭明鑑  
代  理  人  廖士驊  
債  權  人  中國信託商業銀行股份有限公司


法定代理人  利明献  


債  權  人  滙誠第一資產管理股份有限公司

法定代理人  莊仲沼  


債  權  人  新加坡商艾星國際有限公司

法定代理人  曾慧雯  


上列當事人因消費者債務清理事件，債務人白建益聲請免責，本
院裁定如下：
    主  文
債務人白建益應予免責。
    理  由
一、按法院為終止或終結清算程序之裁定確定後，除別有規定外
    ，應以裁定免除債務人之債務，消費者債務清理條例（下稱
    消債條例）第132 條定有明文。次按，法院裁定開始清算程
    序後，債務人有薪資、執行業務所得或其他固定收入，扣除
    自己及依法應受其扶養者所必要生活費用之數額後仍有餘額
    ，而普通債權人之分配總額低於債務人聲請清算前2 年間，
    可處分所得扣除自己及依法應受其扶養者所必要生活費用之
    數額者，法院應為不免責之裁定。但債務人證明經普通債權
    人全體同意者，不在此限。債務人有下列各款情形之一者，
    法院應為不免責之裁定，但債務人證明經普通債權人全體同
    意者，不在此限：㈠於7 年內曾依破產法或本條例規定受免
    責。㈡故意隱匿、毀損應屬清算財團之財產，或為其他不利
    於債權人之處分，致債權人受有損害。㈢捏造債務或承認不
    真實之債務。㈣聲請清算前2 年內，因消費奢侈商品或服務
    、賭博或其他投機行為，所支出之總額逾該期間可處分所得
    扣除自己及依法應受其扶養者所必要生活費用之半數，或所
    負債務之總額逾聲請清算時無擔保及無優先權債務之半數，
    而生開始清算之原因。㈤於清算聲請前1年內，已有清算之原
    因，而隱瞞其事實，使他人與之為交易致生損害。㈥明知已
    有清算原因之事實，非基於本人之義務，而以特別利於債權
    人中之一人或數人為目的，提供擔保或消滅債務。㈦隱匿、
    毀棄、偽造或變造帳簿或其他會計文件之全部或一部，致其
    財產之狀況不真確。㈧故意於財產及收入狀況說明書為不實
    之記載，或有其他故意違反本條例所定義務之行為，致債權
    人受有損害，或重大延滯程序，消債條例第133 條、第134 
    條分別亦有明文。再按消債條例之立法目的，在於使陷於經
    濟上困境之消費者，得分別情形依該條例所定重建型債務清
    理程序（更生）或清算型債務清理程序（清算）清理債務，
    藉以妥適調整其與債權人及其他利害關係人之權利義務關係
    ，保障債權人之公平受償，並謀求消費者經濟生活之更生機
    會，從而健全社會經濟發展；消費者依清算程序清理債務，
    於程序終止或終結後，為使其在經濟上得以復甦，以保障其
    生存權，除另有上述消債條例第133 條、第134 條所規定不
    予免責之情形外，就債務人未清償之債務採免責主義（消債
    條例第1 條、第132 條立法目的參照）。
二、債務人意見略以：
　　債務人現因中風而身體狀況已難負荷工作，自民國109年11
    月6日起收入來源僅有每月殘障補助8,836元，並無其他收入
    ，每月生活費及醫藥費入不敷出之情況，尚須由債務人母親
    之老農津貼資助債務人，債務人已無力清償，故因此向本院
    聲請清算。債務人並無消債條例第133條至第135條所定不免
    責事由，爰請求准予免責等語。
三、本院依消債條例第136條規定，通知債務人及債權人就債務
    人免責與否到場陳述意見，債權人均未到庭，僅具狀陳述意
    見如下：
  ㈠債權人滙誠第二資產管理股份有限公司：債務人聲請清算前2
    年之收入總額扣除生活必要費用後應尚有餘額，且債務人本
    應竭力清償債務，故不同意債務人免責等語。
  ㈡債權人臺灣土地銀行股份有限公司：債務人應尚有其他收入
    來源，故不同意債務人免責等語。
　㈢債權人國泰世華商業銀行股份有限公司：不同意債務人免責
    ，請求調查是否有符合消債條例第133條、第134條之情事等
    語。
　㈣債權人中國信託商業銀行股份有限公司：請求調查是否有符
    合消債條例第133條、第134條之情事，且債務人現年約55歲
    ，應具還款能力之情形，當竭力清償債務，故不同意債務人
    免責等語。
　㈤債權人滙誠第一資產管理股份有限公司：不同意債務人免責
    ，請求調查是否有符合消債條例第133條、第134條之情事等
    語。
　㈥債權人新加坡商艾星國際有限公司：不同意債務人免責，請
    求調查是否有符合消債條例第133條、第134條之情事等語。
四、經查：　　
  ㈠債務人曾於107年12月間向本院聲請前置調解，並與調解期日
    到場之債權人臺灣土地銀行股份有限公司、國泰世華商業銀
    行股份有限公司、中國信託商業銀行股份有限公司成立調解
    ，約定之清償方案為自108年2月10日起，分180 期、年利率
    0%、每月10日清償1,500元；惟債務人嗣後因殘障津貼收入
    降低及低收入戶補助資格遭註銷而失去低收補助收入，因而
    未能履行前開調解方案而毀諾，並於109年4月16日向本院聲
    請清算，本院以109年度消債清字第8號裁定債務人自109年1
    1月6日16時起開始清算程序，並命司法事務官進行清算程序
    在案。於清算程序中，債務人名下之保單係投保團體保險，
    要保人並非債務人，且無保單價值準備金，且債務人名下存
    款餘額僅80元，扣除解繳費用、郵費等程序費用後，不敷清
    償消債條例第108條所定費用及債務，亦無分配實益，又債
    務人名下查無財產，經本院司法事務官於110年3月7日以109
    年度司執消債清字第5號裁定清算程序終結並已確定在案等
    情，經本院調閱本院109年度消債清字第8號（下稱清算卷）
    、109年度司執消債清字第5號卷宗查核屬實。
  ㈡債務人無消債條例第133條所定之不免責事由：
    債務人陳稱其僅有每月殘障補助8,836元，並無其他收入，
    每月生活費及醫藥費入不敷出之情況，尚須由債務人母親之
    老農津貼資助債務人等節，有債務人於本件免責事件提出之
    陳報狀說明及本院訊問筆錄在卷可佐（見本院卷第75頁至第
    83頁、第133頁至第179頁）。另查債務人於107年間為南投
    縣政府列冊二款低收入戶，每月領有低收入戶家庭生活補助
    費6,115元、低收入戶身心障礙生活補助費8,499元，合計每
    月補助收入為14,614元；108 年間，因身心障礙等級異動，
    致低收入戶身心障礙生活補助費調整為4,872元，合計每月
    補助收入降為10,987元；109 年1、2月間，雖低收入戶身心
    障礙生活補助費調整為5,065 元，但因低收入戶補助尚在南
    投縣政府審查，致南投縣政府暫時註銷聲請人低收入戶福利
    資格，致使聲請人每月補助收入再降為5,065元；109年4月
    後則僅有低收入身心障礙生活補助費8,836元，無低收入戶
    補助，合計每月補助收入為8,836元，有南投縣政府109年5
    月5日府社助字第1090102884號函及債務人之草屯鎮農會存
    摺影本在卷可參（見清算卷第207頁至第208頁、本院卷第16
    7頁至第171頁）；債務人陳報其個人每月必要支出以110年
    度臺灣地區每人每月最低生活費13,288元為準，則聲請人於
    裁定開始清算程序後，雖有每月殘障補助之收入，然於扣除
    自己必要生活費用之數額後，已無餘額，核與消債條例第13
    3 條所定「法院裁定開始清算程序後，債務人有薪資、執行
    業務所得或其他固定收入，扣除自己及依法應受其扶養者所
    必要生活費用之數額後仍有餘額」之要件不符，而不該當該
    條所定之不免責事由。
　㈢債務人無消債條例第134 條各款所定之不免責事由：
    按消債條例關於清算程序係以免責主義為原則，不免責為例
　　外，倘債權人主張債務人有消債條例第134 條各款所定不免
    責之情事，即應由債權人就債務人有合於上開各款要件之事
    實，提出相當之事證證明之。本院通知債權人對本件免責表
    示意見，債權人固均稱不同意債務人免責，並請求調查債務
    人是否有消債條例第133 條、第134 條之事由，並未指稱債
    務人有何消債條例第134 條各款所定之不免責事由，復未提
    出任何具體事證加以爭執。而本院依本件卷證資料，亦未查
    得債務人有何消債條例第134 條各款所定之不免責事由，自
    不由依此規定裁定不免責。　　　
五、綜上所述，債務人業經本院裁定終止清算程序，且無消債條
    例第133 條所定情事，復查無消債條例第134 條各款所列之
    不免責事由，揆諸前揭規定，本院自應以裁定免除債務人之
    債務。至債權人於本件免責裁定確定之翌日起1 年內，如發
    見聲請人有虛報債務、隱匿財產或以不正當方法受免責者，
    自得依消債條例第139 條規定，聲請本院裁定撤銷免責，附
    此敘明。
六、爰依消債條例第132 條，裁定如主文。
中　　華　　民　　國　　110 　年　　11　　月　　10　　日
                  民事第一庭  法  官  張毓珊
以上正本係照原本作成。
如對本裁定抗告，須於裁定送達後10日內向本院提出抗告狀，並
繳納抗告費新臺幣1,000元。
中　　華　　民　　國　　110 　年　　11　　月　　10　　日
                              書記官